【裁判字號】    97,訴,2193
【裁判日期】    971217
【裁判案由】    拆屋還地
【裁判全文】
臺灣臺中地方法院民事判決              97年度訴字第2193號
原      告  祭祀公業林六世祖
法定代理人  林章
訴訟代理人  甘大空律師
被      告  甲○○
上列當事人間請求拆屋還地事件，本院於民國97年11月26日言詞
辯論終結，判決如下：
    主      文
被告應將坐落臺中縣潭子鄉○○段一六０地號土地上，如附圖暫
編地號一六０之Ａ００二斜線所示、面積一六六．六０平於公尺
之鋼鐵架造房屋，以及附圖暫編地號一六０之Ａ００一編號1至
12所示之烤漆板圍籬、編號13之不鏽鋼造圓形水塔拆除，並將上
開暫編地號一六０之Ａ００一及暫編地號一六０之Ａ００二，面
積合計八五一．二九平方公尺之土地返還原告。
被告應給付原告新臺幣壹拾萬陸仟捌佰捌拾柒元及自民國九十
七年九月十日起至清償日止，週年利率百分之五計算之利息。
原告其餘之訴駁回。
訴訟費用由被告負擔十分之九，餘由原告負擔。
本判決原告勝訴部分於原告以新臺幣壹佰貳拾伍萬元供擔保後，
得假執行。
原告其餘假執行之聲請駁回。
    事實及理由
甲、程序方面：
    按祭祀公業條例已於民國97年7月1日施行，祭祀公業未依該
    條例第21條、第22條規定向主管機關登記為祭祀公業法人者
    ，依最高法院最新見解，仍不失為非法人團體，自有當事人
    能力。本件原告祭祀公業林六世祖經查雖尚未辦理登記為祭
    祀公業法人，且於起訴時係以其管理人林章自己名義為訴
    訟行為，但該公業既屬非法人團體，具有當事人能力，即應
    由本院逕列其公業名義「祭祀公業林六世祖」為原告，並以
    管理人林章為其法定代理人（最高法院97年度第2次民事
    庭會議決議參照），合先敘明。
乙、實體方面：
壹、原告主張：
一、坐落臺中縣潭子鄉○○段160地號、地目田、面積4654.21平
    方公尺土地（下稱系爭土地），登記所有權人為原告祭祀公
    業林六世祖，法定代理人即管理人為林章。被告雖為原告
    之派下員，未經全體其他派下員之同意，擅自占用系爭土地
    並興建鐵皮屋、鴿舍等，依地政人員複丈結果，被告占用面
    積達851.29平方公尺。原告法定代理人曾多次促請被告拆屋
    還地，但被告均置之不理。被告未經其他全體派下員之同意
    即占用系爭土地之行為，屬於無權占有，原告依民法第767
    條物上請求權之法律關係，請求被告拆除上開土地上之建物
    ，並將該占用之土地返還原告。
二、被告無權占用上開土地，於占用期間均未繳付費用，因而獲
    有相當於租金之利益，並致使原告受有相當於租金之損害，
    且二者間具有直接因果關係，故被告應依民法第179條不當
    得利之法律關係，給付相當於租金之不當得利。其範圍依據
    土地法第105條準用同法第97條，以及最高法院之相關判例
    ，請求被告給付5年內相當於土地申報總價年息百分之10之
    租金，亦即新臺幣（下同）228,146元（計算方式：本件土
    地申報地價為每平方公尺536元，又被告佔用土地面積為851
    .29 平方公尺，故536元／平方公尺851.29平方公尺10%
    5年＝228,146元）。
三、對被告抗辯之陳述：
    祭祀公業林六世祖業於96年4月1日經派下員會議改選管理人
    為林章，並經臺中縣潭子鄉公所同意備查在案，其資格並
    無疑問，是以本件原告祭祀公業林六世祖依法選出之管理人
    為林章，提起本件訴訟，當事人能力並無問題。
四、並聲明：
（一）請求判決如主文第一項所示。
（二）被告應給付原告228,146元，及自起訴狀繕本送達翌日起
      至清償日止，按週年利率百分之五計算之利息。
（三）第一項聲明原告願供擔保，請准宣告假執行；第二項聲明
      請依職權宣告假執行。
貳、被告則以：
一、提起本件訴訟之林章並非合法選出之祭祀公業林六世祖之
    管理人，於召開選任管理人會議時並未通知所有派下員，是
    以其管理人之選任不合法，不能代表祭祀公業林六世祖向被
    告主張拆屋還地。
二、系爭土地屬於祭祀公業林六世祖派下員公同共有，被告身為
    派下員之一，自有耕作權，可以合法使用系爭土地。被告占
    有系爭土地係繼承自被告之父親、祖父，世代均為合法派下
    員，與原告間並無租賃關係。目前被告使用系爭土地均符合
    農業法令，亦未出租或出借他人使用，縱使林章為祭祀公
    業林六世祖之管理人，亦無干涉被告如何使用土地之權利等
    語，資為抗辯。
三、並聲明：駁回原告之訴。
、本院之判斷：
一、查原告主張林章為祭祀公業林六世祖之現任管理人，業據
    其提出臺中縣潭子鄉公所函文為證（見本院卷第46頁），並
    有臺中縣潭子鄉公所97年11月11日潭鄉民字第0970021921號
    函文暨所檢送之祭祀公業林六世祖選任管理人之備查紀錄、
    派下員名冊、規約、系統表及相關公告（見本院卷第73頁至
    第98頁）等資料在卷可稽。被告雖抗辯原告所提供之派下員
    名冊姓名住址俱有錯誤，且被告之父即前任祭祀公業林六世
    祖管理人林喜慶、訴外人即派下員林錦地等均已死亡，上開
    選任會議均未將各該繼承人列入名冊，亦未通知到場，足認
    選任程序不合法等語。惟查：
（一）按祭祀公業乃由設立人捐助財產，以祭祀祖先或其他享祀
      人為目的之團體，祭祀公業條例第1條定有明文。再按本
      條例施行前已存在之祭祀公業，其派下員依規約定之；祭
      祀公業管理人、監察人之選任及解任，除規約另有規定或
      經派下員大會議決通過者外，應經派下現員過半數之同意
      ，祭祀公業條例第4條第1項前段、第16條第4項亦分別定
      有明文。再依祭祀公業林六世祖規約第4點之約定：「管
      理人之選任：管理人乙名，由派下成員總數二分之一簽名
      蓋章通過推選出任。」。是以，原告管理人需經派下現員
      半數以上之同意方屬適格之管理人。
（二）本件祭祀公業林六世祖之派下員名冊業於95年1月16日經
      臺中縣潭子鄉公所以95年1月17日潭鄉民字第0950001343
      號函准予核發派下全員證明書，當時計有派下現員6人，
      嗣於96年4月1日召開派下員會議，出席人員3人（即派下
      現員之半數），同意選任林章為原告之管理人，此有臺
      中縣潭子鄉公所97年11月11日潭鄉民字第0970021921號函
      暨其檢送之申請書、會議紀錄及派下全員證明書等資料在
      卷足憑（見本院卷第85至89頁），尚難認有違背上開規定
      之情事。
（三）被告雖抗辯其未受合法通知，惟縱被告為祭祀公業林六世
      祖之派下，而原告所提出之該公業派下現員名冊有漏未將
      被告列為該公業派下之情事，亦應由被告向原告要求增列
      其為派下，如有爭執則應提起確認派下權存在等訴訟以資
      解決。原告就系祭祀公業林六世祖之管理人之資格既尚未
      經法院判決確定不存在，原告以祭祀公業林六世祖現任管
      理人之資格提起本件訴訟，自無當事人不適格之問題（最
      高法院91年度台上字第2369號判決參照）。
二、經查，原告主張系爭土地係為祭祀公業林六世祖所有之事實
    ，業據其提出土地所有權狀影本、土地登記謄本為證，且為
    被告所不爭，堪信為真實。又被告占用系爭土地，並於其上
    搭建建物等地上物，經本院會同臺中縣雅潭地政事務所人員
    測量後，其位置面積詳如臺中縣雅潭地政事務所97年10月15
    日複丈成果圖所示，此有勘驗筆錄暨該地政事務所前揭複丈
    成果圖（即本判決附圖，下稱附圖）在卷可憑（見本院卷第
    24 頁至第30頁、第32頁）。按所有人對於無權占有或侵奪
    其所有物者，得請求返還之。對於妨害其所有權者，得請求
    除去之，民法第767條前段及中段分別定有明文。又以無權
    占有為原因，請求返還所有物之訴，被告以非無權占有為抗
    辯者，原告於被告無權占有之事實，無舉證責任，被告應就
    其取得占有，係有正當權源之事實證明之（最高法院72年度
    台上字第1552號判決意旨參照）。被告雖以前揭情詞置辯，
    惟查：
（一）按台灣之祭祀公業並非法人，僅屬於某死亡者後裔公同共
      有祀產之總稱，其本身無權利能力，不能為權利之主體，
      其財產應為祭祀公業派下公同共有，不因土地登記簿記載
      其所有人名義為祭祀公業，而異其性質，故該不動產仍應
      認為其派下公同共有（最高法院65年度第2次民庭庭推總
      會議決議參照）。被告雖主張基於繼承關係而對系爭土地
      擁有耕作權，惟系爭土地既登記為原告所有，依前揭最高
      法院之決議，即屬於原告派下員公同共有之財產。被告縱
      具有原告之派下員身分，亦非對於系爭土地即擁有所有權
      （最高法院32年度上字第110號判例參照），從而得以自
      由收益、使用，仍需依照公同共有關係中，依法律、契約
      或與其他公同共有人間之協議方能就系爭土地為占有、收
      益、使用（民法第828條之規定參照）。
（二）被告抗辯其就土地之使用、收益係繼承自其為合法派下員
      之父親、祖父，並否認與原告間有租賃關係（見本院卷第
      105頁），惟並未具體指明所繼承者為何種權利，亦未提
      出其他公同共有人同意其占有、使用、收益之證明，復未
      舉出具體證明以實其說，揆諸首揭判決意旨，應認為被告
      就其取得占有系爭土地並未主張有何正當權源，且未舉證
      證明之，是以被告所辯，殊無可採。從而原告依無權占用
      之法律關係，請求被告將系爭土地上之建物等地上物拆除
      ，並返還無權占用之土地，核屬有據，應予准許。
三、按無法律上原因而受利益，致他人受損害者，應返還其利益
    。雖有法律上原因，而其後已不存在者，亦同，民法第179
    條定有明文。依此規定，不當得利之請求權人得請求之範圍
    ，應以對方所受之利益為度。而無權占有他人土地，可能獲
    得相當於租金之利益，為社會通常之觀念（最高法院61年台
    上字第1695號判例參照）。本件被告無權占用系爭土地如附
    圖暫編地號160之A001、160之A002，合計面積851.29平方公
    尺之土地，致原告無法使用收益，則依社會通常觀念，被告
    獲有相當於租金之不當得利，並因此致原告受有無法使用收
    益該土地之損害，原告自得本於不當得利之法律請求被告返
    還相當於租金之不當得利。次按無法律上之原因而獲得相當
    於租金之利益，致他人受損害時，如該他人返還利益請求權
    已逾租金短期消滅時效之期間，對於相當於已罹消滅時效之
    租金之利益，不得依不當得利之法則，請求返還（最高法院
    49年台上字第1730號判例、最高法院65年度第5次民庭庭推
    總會議決定(二)參照）。查原告主張在起訴前被告已占有系爭
    土地前揭應返還部分逾5年之事實，為被告所不爭執，則原
    告訴請被告給付本件起訴回溯5年相當於租金之不當得利，
    自屬有據。
（一）按耕地租用之地租不得超過法定地價百分之8，土地法第1
      10條第1項、第3項分別定有明文。而法定地價，依土地法
      第148條規定，係土地所有人依該法規定所申報之地價。
      再舉辦規定地價或重新規定地價時，土地所有權人未於公
      告期間申報地價者，以公告地價80%為其申報地價，平均
      地權條例第16條亦規定甚明。另土地法第110條關於耕地
      計收地租之規定，於請求返還相當於租金利益之事件，當
      亦可據為計算利益之標準（最高法院49年台上字第1230號
      判例、87年度台上字第2996號判決，關於房屋損害賠償事
      件，所採見解，可資參考)。本件系爭土地地目為田、使
      用分區為農業區，此有土地登記簿謄本及使用分區在卷可
      稽，且被告占用係搭建鴿舍飼養鴿子及種植果樹等，亦有
      勘驗筆錄在卷可憑，因此應依前揭規定為基準計算相當於
      租金之不當得利。再前揭土地法第110條所謂以百分之8為
      限，乃耕地租金之最高限額，非謂必照申報價額百分之8
      計算之，計算相當於租金之損害，除應以不動產之價值為
      基礎外、尚須斟酌不動產所處位置、工商繁榮情形，利用
      基地之經濟價值及所受利益等項，並與鄰地租金相比較，
      以為決定（最高法院88年度台上字第1894號、3331號判決
      意旨參照)。本院審酌系爭土地位於潭子鄉，地目為田，
      面臨嘉豐路且屬農業區，附近均為住宅、農地，且被告僅
      分別在系爭土地上以鐵圍籬圍成庭院並搭建3層鋼造建物
      ，用以種植水果及養鴿等情，此經本院到場勘驗屬實，有
      勘驗筆錄及照片在卷可憑（見本院卷第25至30頁），被告
      並未利用該土地從事商業活動，其所得利益非鉅等情事，
      ，應以申報地價年息百分之6計算為適當，原告主張依百
      分之10計算，尚屬過高。
（二）系爭土地93年1月及96年1月期之申報地價均為每平方公尺
      536元，92、94、95年度均未申報地價，其公告地價依序
      為每平方公尺3,200元、4,000元、4,200元，此有地價謄
      本在卷可查（見本院卷第20頁），該未申報年度依法應以
      公告地價80%為其申報地價，是系爭土地92、94、95年度
      之申報地價依序為每平方公尺2,560元、3,200元、3,360
      元，均高於前揭申報地價每平方公尺536元，原告主張以
      每平方公尺536元為基準計算起訴前5年相當於租金之不當
      得利（見本院卷第37頁），應予准許。準此計算結果，原
      告就被告無權占用前揭土地部分，得請求其給付起訴前5
      年相當於租金之不當利得為136,887元（計算方式為：本
      件土地申報地價為每平方公尺536元，又被告占用土地面
      積為851.29平方公尺，故536元／平方公尺851.29平方
      公尺6%5年＝136,887元）。從而，原告依不當得利之
      法律關係，請求被告給付相當於租金之不當得利，於136,
      887元之範圍內，於法有據，逾此範圍之請求，則無理由
      。
四、綜上所述，原告本於所有權之地位，行使物上請求權，請求
    被告將主文第一項所示之建物等地上物拆除，並返還占用之
    土地，為有理由，應予准許。又原告本於不當得利之法律關
    係請求被告給付無權占用前揭土地相當於租金之不當得利，
    於136,887元範圍及自起訴狀繕本送達被告之翌日即97年9月
    19日起至清償日止，按年息百分之5計算之法定遲延利息之
    範圍內，為有理由，逾此部分之請求即無理由，應予駁回。
    原告陳明願供擔保聲請宣告假執行部分，就其勝訴部分，於
    法並無不合，爰酌定相當之擔保金額准許之；至原告敗訴部
    分，其假執行之聲請已失所附麗，應併駁回之。末按所命給
    付之金額或價額未逾50萬元之判決，法院應依職權宣告假執
    行，民事訴訟法第389條第1項第5款固定有明文，惟依該規
    定宣告假執行者，其金額或價額之計算，應以各個判決所命
    給付之金額或價額為準，於以一訴主張數項標的與「共同訴
    訟」，其合併判決者，應合併計算其金額或價額，以定其得
    否依職權宣告假執行。本件本判決第2項所命給付雖未逾50
    萬元，但與第1項合併計算結果，其訴訟標的之金額及價額
    已逾50萬元，自不屬於前開規定法院應依職權宣告假執行之
    範圍。從而原告聲請本院就主文第二項部分依職權宣告假執
    行，自無法准許，併予敘明。
五、兩造其餘攻擊或防禦方法及舉證，均不足以影響本院所為前
    開論斷，爰不再為一一論述，附此敘明。
肆、訴訟費用負擔及宣告假執行之依據：民事訴訟法第79條、第
    390條第2項。
中    華    民    國    97    年    12    月    17    日
                    民事第三庭  法  官  黃渙文
以上正本係照原本作成。
如對本判決上訴，須於判決送達後20日內向本院提出上訴狀（須
附繕本）。
中    華    民    國    97    年    12    月    17    日
                                書記官


司法院資訊處製作；財團法人民間司法改革基金會備份。
